臺灣高雄地方法院民事判決　　　　　　100年度重訴字第249號
原　　　告　行政院農業委員會漁業署
法定代理人　沙志一
訴訟代理人　張志明律師
複　代理人　陳三兒律師
被　　　告　顏高美華
上列當事人間請求損害賠償事件，經本院於民國100 年11月21日
言詞辯論終結，判決如下：
    主  文
原告之訴駁回。
訴訟費用由原告負擔。
    事實及理由
一、被告未於言詞辯論期日到場，核無民事訴訟法第386 條各款
    所列情形，爰依原告之聲請，由其一造辯論而為判決，合先
    敘明。
二、原告主張：緣訴外人晉滿漁業股份有限公司（下稱晉滿公司
    ）所有之「晉滿六號」漁船，依民國96年調整遠洋延繩釣魚
    業總傳數限制作業規定之減船規定，向原告申請減船補償金
    ，經原告審查合格，晉滿公司指定將款項新臺幣（下同）21
    ,180,000元匯入其設於臺灣土地銀行五甲分行000000000000
    號之帳戶，原告乃於97年1 月10日進行電子支付作業程序，
    報由財政部臺北區支付處於97年1 月14日將補償金如數匯入
    晉滿公司帳戶。惟訴外人許明長主張晉滿公司積欠7,845,80
    0 元債務，經本院96年度裁全字第15831 號裁定准許就晉滿
    公司之財產為假扣押，進而以96年度執全字第7959號執行命
    令禁止晉滿公司於上開債務及執行費62,766元總計7,908,56
    6 元之範圍內向原告收取，原告亦不得對晉滿公司清償。原
    告於97年1 月11日收受上揭執行命令，因認補償金業已核發
    ，債權已不存在，乃向本院聲明異議，許明長遂訴請確認晉
    滿公司對原告7,908,566 元之債權存在，經法院判決許明長
    勝訴確定，本院亦已對原告核發100 年度司執第17509 號移
    轉命令在案。則原告匯入晉滿公司帳戶之21,180,000元補償
    金中，有7,845,800 元係屬重複給付，晉滿公司並無獲取該
    款項之法律上原因，乃不當得利，原告得請求晉滿公司返還
    。詎減船補償金於97年1 月14日匯入晉滿公司帳戶後，晉滿
    公司之法定代理人即被告隨即於同日提領5,180,000 元匯至
    訴外人即被告之女顏亞婷設於兆豐國際商業銀行高雄漁港簡
    易型分行00000000000 號帳戶（下稱兆豐商銀帳戶），另於
    同日提領6,000,000 元匯至訴外人柯景輝設於臺灣銀行博愛
    分行000000000000號帳戶，再於同年月17日提領1,517,000
    元匯至上開顏亞婷帳戶，致晉滿公司帳戶內僅剩餘額數百元
    ，且無其他財產足資清償對於原告之不當得利債務。實則晉
    滿公司並未積欠顏亞婷、柯景輝任何債務，被告所為匯款行
    為已違反對於公司之忠誠義務與善良風俗，故意不法侵害晉
    滿公司之財產，晉滿公司得依民法第184 條第1 項前段之規
    定，抑或民法第184 條第1 項後段與公司法第23條第1 項之
    規定，請求被告賠償。因晉滿公司怠於行使其權利，原告為
    保全債權，爰依民法第242 條規定擇一代位行使晉滿公司之
    上述權利，請求判令：被告應給付晉滿公司7,845,800 元，
    及自支付命令送達翌日起至清償日止，按週年利率百分之5
    計算之法定遲延利息，並由原告代位受領等語。
三、被告未於言詞辯論期日到場，惟前以書狀抗辯：伊並未積欠
    晉滿公司任何債務，原告起訴為無理由等語。
四、原告主張之前開事實（除晉滿公司並未積欠顏亞婷、柯景輝
    任何債務，被告所為匯款行為已不法侵害晉滿公司之財產以
    外），為被告所不爭執，復有原告96年10月2 日函、電子支
    付作業付款清單、財政部臺北區支付處電子支付紀錄、本院
    96年度裁全字第15831 號裁定、本院96年度執全字第7959號
    執行命令、原告97年1 月17日函、本院100 年度司執第1750
    9 號執行命令、臺灣土地銀行客戶歷史交易明細查詢表、臺
    灣土地銀行交易憑證、晉滿公司登記查詢資料、臺灣土地銀
    行五甲分行96年9 月21日函、臺灣區遠洋鮪漁船魚類輸出業
    同業公會96年12月27日函、申請撥付補償金文件審查表、原
    告同意撥付款項簽呈、原告97年1 月10日函、臺灣土地銀行
    五甲分行100 年9 月19日函、晉滿公司財產查詢資料附卷可
    參，並經本院調閱許明長對原告訴請確認債權存在之案卷無
    訛（本院98年度重訴字第156 號、臺灣高等法院高雄分院98
    年度重上字第65號、最高法院99年度台上字第2298號），應
    堪認為真實。
五、本件爭點在於：被告是否不法挪用晉滿公司之款項而侵害公
    司財產？晉滿公司得否對其請求賠償？經查：
（一）按「債務人怠於行使其權利時，債權人因保全債權，得以
      自己之名義，行使其權利。但專屬於債務人本身者，不在
      此限。」民法第242 條定有明文。亦即債權人得以自己名
      義代位行使者，為債務人之權利而非自己之權利，若債務
      人自己並無該項權利，債權人自無代位行使之可言，最高
      法院49年台上字第175 號判例意旨可資參照。復按「當事
      人主張有利於己之事實者，就其事實有舉證之責任。但法
      律別有規定，或依其情形顯失公平者，不在此限。」民事
      訴訟法第277 條亦有明定。
（二）查許明長曾對被告提起詐欺等刑事告訴，經臺灣高雄地方
      法院檢察署檢察官以97年度偵字第13054 號為不起訴確定
      （下稱甲案），另原告曾告發被告與顏亞婷涉犯業務侵占
      罪嫌，亦經該署檢察官以99年度偵字第20988 號為不起訴
      處分確定（下稱乙案）等情，業經本院調閱該案卷無訛。
      被告於該案辯稱：匯給柯景輝之6,000,000 元係為清償債
      務，匯至顏亞婷帳戶之二筆款項則係用以處理其他債務等
      語。茲就該三筆款項之流向與被告所稱用途析述如下：
  １、匯款6,000,000 元至柯景輝設於臺灣銀行博愛分行帳戶部
      分：
      觀諸柯景輝設於臺灣銀行博愛分行之帳戶於97年度之歷史
      交易明細，於97年1 月14日匯入6,000,000 元之前，該帳
      戶尚有餘額14,601,178元，嗣於97年1 月22日分別轉帳1,
      050,000 元至柯景輝設於臺灣銀行另0000000000000號帳
      戶（下稱Ａ帳戶）以及468,445 元至顏亞婷設於中國信託
      商業銀行高雄分行00000000000 號帳戶，於97年2 月4 日
      轉帳3,700,000 元至柯景輝之Ａ帳戶，於97年2 月14日轉
      帳2,600,000 元至柯景輝之配偶柯王旭香設於臺灣銀行之
      000000000000號帳戶，於97年3 月11日轉帳2,500,000 元
      至光洲建設股份有限公司帳戶，於97年3 月14日轉帳1,00
      0,000 元至光洲建設股份有限公司帳戶，其間另有若干款
      項進出，迄97年12月30日為止結存餘額為44,395,643元等
      情，有臺灣銀行博愛分行100 年1 月24日函（乙案卷第10
      3 頁）及100 年3 月7 日函（乙案卷第117 頁）可稽。而
      柯景輝之Ａ帳戶及柯王旭香之臺灣銀行帳戶係供股票交易
      之用，有臺灣銀行博愛分行100 年4 月11日函為證（乙案
      卷第126 頁）。準此，柯景輝設於臺灣銀行博愛分行之帳
      戶於97年1 月14日匯入6,000,000 元後，除468,445 元轉
      匯回顏亞婷帳戶外，其餘尚未見與被告或顏亞婷間有任何
      異常資金往來。而該筆6,000,000 元款項係為清償柯景輝
      擔任負責人之日商信興企業株式會社之債務日幣19,060,6
      35元，經信興企業株式會社以當時匯率3.4458計算約為新
      臺幣5,531,555 元，故由柯景輝匯還468,445 元等情，有
      船舶登記證書、船舶抵押契約書、債務清償證明書、匯款
      申請書、計算明細表附卷可參（甲案卷第39頁以下）。被
      告所辯此部分款項係用以清償債務，尚非無稽。
  ２、匯款二筆各5,180,000 元、1,517,000 元總計6,697,000
      元至顏亞婷設於兆豐商銀帳戶部分：
      顏亞婷設於兆豐商銀帳戶於97年1 月14日匯入5,180,000
      元之前，尚有餘額5,133,532 元，於97年1 月15日匯款1,
      000,000 元至張文龍帳戶，於97年1 月21日分別匯款50,0
      00元至鄭曉東律師帳戶以及500,000 元至林許珍美帳戶，
      於97年1 月22日匯款632,000 元至高美玲帳戶及1,890,00
      0 元至楊淑梅所有帳戶，其餘交易則係以現金提領（其中
      於97年1 月28日提領2,500,000 元、於97年1 月29日提領
      4,310,000 元，其餘則為數萬元之小額提款），迄97年1
      月29日餘額1,273 元，其後僅於97年6 月23日存入利息2,
      291 元，於98年3 月12日提領3,560 元，餘額剩4 元等情
      ，有兆豐商銀99年9 月21日函（乙案卷第77頁）、100 年
      1 月21日函（乙案卷第100 頁）及100 年3 月4 日函（乙
      案卷第111 頁）附卷可查。而被告於甲案提出於97年1 月
      15日償還張文龍債務1,000,000 元、97年1 月21日償還林
      許珍美債務500,000 元、97年1 月22日償還楊淑梅債務1,
      890,000 元、97年1 月22日償還高美玲債務1,332,000 元
      、97年1 月29日償還陳林秋鴻債務870,000 元、97年1 月
      29日償還高鐿瑄債務750,000 元之相關清償證明書、和解
      書、匯款單據、支票，以及於97年1 月29日償還花旗銀行
      欠款84,526元、29,743元之郵政劃撥儲金存款收據，於97
      年1 月29日償還兆豐國際商業銀行欠款165,419 元之對帳
      單與郵政劃撥儲金存款等件（甲案卷第69至79頁），連同
      97年1 月21日匯款50,000元律師費予鄭曉東律師，以上金
      額合計為6,671,688 元，與匯款總額6,697,000 元甚為接
      近，是被告所辯此部分款項係用以清償債務，亦非無稽。
（三）況被告身為經商之人，與他人有多筆款項往來，衡情亦非
      違常之事。原告既未舉證被告有不法挪用晉滿公司款項而
      造成晉滿公司損害之事實，尚難僅憑被告有將款項匯出，
      即遽認晉滿公司對於被告有侵權行為損害賠償請求權，則
      原告亦無代位晉滿公司行使權利可言。從而，原告起訴為
      無理由，應予駁回。
六、本件事證已臻明確，當事人其餘攻擊、防禦方法，經核於判
    決結果不生影響，爰不逐一論列，附此敘明。
七、結論：本件原告之訴為無理由，依民事訴訟法第385 條第1
    項前段、第78條，判決如主文。
中    華    民    國    100   年    12    月    5     日
                          民事第一庭  法  官  譚德周
以上正本係照原本作成。
如對本判決上訴，須於判決送達後20日內向本院提出上訴狀。如
委任律師提起上訴者，應一併繳納上訴審裁判費。
中    華    民    國   100    年    12    月    5     日
                                      書記官  鄭永媚